臺灣高等法院民事判決　　　　　　　　　　　　　　　　九十三年度上字第八八號
　　上　訴　人　偉志探勘股份有限公司
　　法定代理人　張翠娥
　　訴訟代理人　朱正剛律師
　　被　上訴人　山發營造股份有限公司
　　法定代理人　鄭茂成
　　訴訟代理人　陳建勳律師
　　複　代理人　周建才律師
　　被　上訴人　臺北市立師範學院
　　法定代理人　鄧國雄
　　訴訟代理人　邱錦添律師
　　複　代理人　周立仁律師
右當事人間請求損害賠償事件，上訴人對於中華民國九十二年十二月五日臺灣板橋地
方法院九十一年度訴字第二五六二號第一審判決提起上訴，經本院於九十三年七月十
三日言詞辯論終結，判決如左：
    主      文
上訴駁回。
第二審訴訟費用由上訴人負擔。
    事      實
甲、上訴人方面：
    一、聲明：(一)原判決廢棄。(二)被上訴人山發營造股份有限公司（下稱山發公司）
        應給付上訴人新臺幣（下同）二百萬元及自民國（下同）九十一年五月二十
        三日起至清償日止，按年息百分之五計算之利息。(三)被上訴人臺北市立師範
        學院應給付上訴人五十一萬元及自起訴狀繕本送達之翌日即九十二年七月二
        十六日起至清償日止，按年息百分之五計算之利息。(四)願以現金或同額之國
        泰世華商業銀行東門分行發行之無記名可轉讓定期存單供擔保，聲請宣告假
        執行。
    二、陳述：除與原判決記載相同部分，予以引用外，並補稱略以：
        (一)系爭鑽探報告為上訴人與被上訴人山發公司間合約之一部分，上訴人依此
          客觀基礎，出價參與系爭基樁工程之競標，故上訴人簽約後，發現實際地
          質狀況非如鑽探報告所示，此乃客觀條件之變更，若仍依原計價基礎要求
          上訴人履行，顯失公平，是依民法第二百二十七條之二之規定，上訴人本
          得聲請法院為增加報酬之判決。
        (二)鑽探報告既為系爭合約之一部分，依民法第一百四十八條第二項之規定，
          被上訴人山發公司即有提供符合該地質條件之施工場所交予上訴人施作基
          樁之義務，茲施工場地不符合該地質條件，造成上訴人額外支出費用及成
          本之損害，依民法第二百二十七條準用第二百二十六條之規定，被上訴人
          山發公司對於上訴人應負不完全給付之損害賠償責任。
        (三)施工說明書第七條後段之約定，為定型化契約之一部分，應作對於上訴人
          有利之解釋。該條文所謂「不甚吻合」，其客觀標準應為價格差異百分之
          十以內之狀況。本件系爭施工區內土壤Ｎ值與鑽探報告差異達百分之四十
          ，造成上訴人必須花費原訂時間四點六倍之工時，且依施工記錄顯示，上
          訴人因地質土壤差異造成之工作日數增加，就一五０公分基樁增加達百分
          之一百五十，一八０公分基樁亦增加工期達百分之百，已非該條所謂「不
          甚吻合」之情形，被上訴人山發公司自不得執上開條文約定為免責之依據
          。
        (四)本件無論就施工說明書第七條前段之文義，或就制度面取得資料之可靠性
          、法定規範面客觀之正確性觀之，上訴人以本身專業之施工經驗判斷，均
          應以系爭土壤鑽探分析報告作為估價之主要依據，並以系爭工程附近之地
          質作為參考，故被上訴人山發公司有提供正確地質資料之義務。
        (五)考慮交易性質及公平正義原則，被上訴人山發公司既將土壤鑽探分析報告
          作為合約之一部分，且為主承包商，享有較多資源及優勢地位，自應擔保
          其提供資料之正確性，不得以施工說明書第七條之約定主張免除該項義務
          。
        (六)上訴人於取得被上訴人山發公司所提供之「Ｈ５」孔之鑽探報告後，亦參
          酌上訴人前受台北市政府捷運工程局委託、於七十七年間製作之鑽探報告
          ，經比對二者地質資料，發現各層土壤層次性質、分布均極相似，故依經
          驗判斷，認定被上訴人山發公司所提供之土壤鑽探分析報告確實可信，因
          而採信該報告中有關Ｎ值之計算，故上訴人已盡參考附近地質資料之義務
          。然就實際評估施工地區內土壤Ｎ值之計算，仍以參考該基地內之鑽孔資
          料為唯一之依據，惟上訴人未得標前並無任何權利要求進入工地再行鑽探
          ，被上訴人山發公司亦未提供該等經費，故施工說明書要求上訴人參考相
          關地質資料，僅係一附隨義務，其適用應以被上訴人山發公司提出正確無
          誤之地質鑽探資料為前提。
        (七)地質常用之時間單位為「百萬年」，系爭鑽探報告時間距今亦不到十年，
          在自然界之地質演變，根本未曾發生任何變化，被上訴人山發公司執此時
          間因素所為抗辯並不足取。而投標須知第十五條「應自行赴施工地點詳實
          勘查」之規定，係指就施工地點為地形地貌及施工動線之查訪，非就地質
          狀況為判斷。
    三、證據：除援用原審之立證方法外，並補提出九十年度營利事業各業所得額及
        同業利潤標準、八十八年臺閩地區營造業經濟概況調查摘要報告、國立臺灣
        大學地質科學系網頁資料為證，及聲請在原土壤鑽探分析報告所示地點Ｈ５
        及Ｈ３兩鑽探點旁再為鑽探。
乙、被上訴人方面：
    一、被上訴人山發公司方面：
        (一)聲明：1.上訴駁回。2.如受不利判決，願預供擔保請准宣告免為假執行。
        (二)陳述：除與原判決記載相同部分，予以引用外，並補稱略以：
          1.被上訴人山發公司係應上訴人之請求，分別於訂約前、後各提供一孔之
            鑽孔資料予上訴人參考，非將系爭鑽探報告於同時同地提出並編入合約
            書內，故系爭鑽探報告並非合約之一部分。
          2.依上訴人施工日報表所載，其地質狀況及深度與系爭鑽探報告所載，大
            抵均屬一致，並無不符情事。
          3.上訴人未曾向被上訴人山發公司報告無法鑽掘至預定深度之情事。而土
            壤Ｎ值充其量僅對工程中之「鑽掘」難易有所影響，與後續工程並無關
            係，殊不知上訴人憑何得以將本件所有施工日數，於扣除其假想推論之
            合理日數後，所增加之日數，逕認為屬土壤Ｎ值變異所增加之工期。
          4.依灌漿日期前後之日報表所示，系爭工程各該基樁（設計深度五十公尺
            ）之鑽掘時間，與上訴人所提出正氣橋改建工程之基樁（設計深度四十
            二公尺）之鑽掘時間，係屬相當，故縱有上訴人所主張施工速率減緩四
            點六倍之情事，亦與土壤Ｎ值之變異無關。
          5.系爭合約書所附投標須知第七條之「疑問答詢」條款、及「基樁工程疑
            點回函」內載兩造磋商解釋合約內容之詳情，可知上訴人明瞭合約內容
            並有表達意見磋議之機會。
          6.就上訴人主張當土壤Ｎ值增加達到或超過百分之二十時，所增加之施工
            費用超過百分之十，將使其原本利潤全部喪失云云，予以否認。
        (三)證據：援用原審之立證方法。
    二、被上訴人臺北市立師範學院方面：
        (一)聲明：1.上訴駁回。2.如受不利判決，願預供擔保請准宣告免為假執行。
        (二)陳述：除與原判決記載相同部分，予以引用外，並補稱略以：
          系爭鑽探報告並非被上訴人臺北市立師範學院依法或依約應提出之文件，
          被上訴人臺北市立師範學院更從未提供予上訴人作為估價之依據。上訴人
          主張被上訴人臺北市立師範學院應負過失之侵權行為責任，並無理由。
        (三)證據：除援用原審之立證方法外，並補提出建築技術規則第六十五條條文
          為證。
    理      由
一、本件上訴人起訴主張：上訴人與被上訴人山發公司於九十年一月八日簽訂工程合
    約，由上訴人向被上訴人山發公司承攬被上訴人臺北市立師範學院綜合教學大樓
    全套管基樁工程，被上訴人山發公司依約負有提供正確鑽探資料之義務，然被上
    訴人山發公司實際交付上訴人施作場地之地質條件，與其提供予上訴人之鑽探報
    告並不相符，致上訴人無論是直接施工成本或間接管理之費用，均有增加，經初
    步結算，上訴人因此增加之成本為一千二百十三萬一千零三十二元，因而受有損
    害，爰依修正前民事訴訟法第三百九十七條、及民法第二百二十七條之二、第二
    百二十七條準用第二百二十六條規定，請求被上訴人山發公司先於二百萬元之範
    圍內增加給付或賠償損害。又被上訴人臺北市立師範學院未委請設計監造之建築
    師或顧問公司，詳加查證各項資料是否屬實，即率將上開不實之土壤鑽探分析報
    告提供予被上訴人山發公司，並由被上訴人山發公司交付上訴人，致上訴人於施
    作完成後，為向發包廠商即被上訴人山發公司求償，必須額外支出律師費、訴訟
    勞務費及重新鑽探費用，所受損害金額已達五十一萬元，依民法第一百八十四條
    第一項前段規定，應由被上訴人臺北市立師範學院負損害賠償責任等情，爰求為
    命(一)被上訴人山發公司給付二百萬元及自九十一年五月二十三日起至清償日止之
    法定遲延利息；(二)被上訴人臺北市立師範學院給付五十一萬元及自九十二年七月
    二十六日起至清償日止之法定遲延利息之判決。
    被上訴人山發公司則以：伊並無提供正確地質鑽探報告之義務，僅應上訴人之請
    求，於訂約前、後各提供一孔之鑽孔資料予上訴人參考，鑽探報告並非系爭工程
    合約之一部分，上訴人依系爭工程合約施工說明書第七條及投標須知第十五條第
    一項之約定，對於系爭工地之地質狀況，應本於專業之施工經驗並參考附近地質
    狀況，自行勘查、研判及分析，故伊不負提供如鑽探報告所示地質條件之施工場
    所予上訴人施作之義務；況上訴人施工場地之地質狀況及深度，與伊所提供之鑽
    探報告並無不符；又縱有上訴人所主張施工速率減緩四點六倍之情事，亦與地質
    之變異無關等語；被上訴人臺北市立師範學院亦以：系爭鑽探報告係為申請建築
    執照評估使用，非供工程承包商估價之用，亦非伊依法或依約應提出之文件；伊
    將該鑽探報告交付被上訴人山發公司時，已告知其僅供參考；伊於系爭工程發包
    前，不負委請建築師或顧問公司為通盤評量之義務，上訴人所受損害與伊無關等
    語，資為抗辯。
二、經查被上訴人山發公司於八十九年九月二十七日，向被上訴人臺北市立師範學院
    承攬「綜合教學大樓新建工程」後，復將其中「全套管基樁工程」交由上訴人承
    攬施作，上訴人與被上訴人山發公司並於九十年一月八日訂立工程合約。被上訴
    人臺北市立師範學院前曾委請訴外人力奇工程有限公司（下稱力奇公司）就系爭
    工程基地實施鑽探，經力奇公司將其鑽探五孔之地質調查鑽探報告書，於八十四
    年十月間提出於被上訴人臺北市立師範學院。被上訴人臺北市立師範學院嗣於發
    包上開工程時，將上開地質調查鑽探報告書交付被上訴人山發公司；上訴人於系
    爭工程合約締結前，自被上訴人山發公司取得該份鑽探報告中編號Ｈ３孔之鑽探
    資料，嗣於合約訂立前製作施工計劃書之際，再向被上訴人山發公司取得編號Ｈ
    ５孔之鑽探資料，上訴人與被上訴人山發公司訂約時，亦將編號Ｈ５孔之鑽探資
    料訂入工程合約內之事實，有工程合約及地質調查鑽探報告書為證（見原審卷(一)
    一二八至一七五、二０八至二一二、二七０至二九一頁），且為兩造所不爭執（
    見原審卷(二)一０八頁及本院卷九二頁），固堪信為真實。
三、惟查依上訴人與被上訴人山發公司間所訂立系爭工程合約第廿二條之約定，前開
    由被上訴人山發公司提供之鑽探報告，係為系爭工程合約之附件（見原審卷(一)一
    三四頁），被上訴人山發公司抗辯該鑽探報告並非系爭工程合約之一部分云云，
    固非可取。惟同為該合約附件之施工說明書第七條已明白約定：「承包商在領標
    時，應就本工程之土壤鑽探分析報告，以本身專業之施工經驗並應參考本工程附
    近之地質狀況作一詳細研判分析，以作為估價之依據；若施工時，發現有地質狀
    況與土壤鑽探資料不甚吻合時，承包商不得以此理由做為要求加價或延長工期之
    依據。」（見原審卷(一)一五一頁），可資證明被上訴人山發公司就前開鑽探報告
    ，無非僅係在於提供予上訴人作為估價之參考而已，並不負「擔保與施工場所地
    質狀況完全相符」之義務，應由上訴人自負參考附近地質狀況，並以其為從事探
    勘專業公司之施工經驗詳細研判分析之責任。是上訴人以施作場地之地質條件與
    被上訴人山發公司交付之鑽探報告不符為由，主張被上訴人山發公司應依民法第
    二百二十七條準用第二百二十六條之規定，負不完全給付之賠償責任云云，應屬
    無據。
四、次按法律行為成立後，因不可歸責於當事人之事由，致情事變更非當時所得預料
    ，而依其原有效果顯失公平者，法院應依職權公平裁量，為增減給付或變更其他
    原有效果之判決；又契約成立後，情事變更，非當時所得預料，而依其原有效果
    顯失公平者，當事人得聲請法院增、減其給付或變更其他原有之效果，九十二年
    二月七日修正前民事訴訟法第三百九十七條第一項、民法第二百二十七條之二第
    一項定有明文。所謂情事變更，固多係指客觀環境或基礎情況之變更，例如物價
    、幣值之漲貶，惟應不限於此，客觀情事雖無變化，然當事人於締約時就該情事
    均無從得悉者，應仍有情事變更原則之適用。本件依前開施工說明書第七條約定
    之反面解釋，如上訴人已參考附近地質狀況，並以其專業施工經驗詳細研判分析
    後，仍無法發現實際地質狀況與被上訴人山發公司提供之鑽探報告不符，而於施
    工時，始發現二者甚不吻合時，上訴人固非不得請求加價即增加報酬，惟上訴人
    仍應先就其「已盡參考附近地質狀況，詳細研判分析之義務」及「甚不吻合」之
    事實，負舉證責任。經查：
    (一)正氣橋工程工地之地層分布狀況，與被上訴人山發公司所提供鑽探報告所示地
      質狀況不盡相符（見原審卷(一)八０頁），而上訴人復不能證明正氣橋工地之土
      壤Ｎ值即係系爭工地之土壤Ｎ值，且地質狀況之差異並非影響施工日數之唯一
      因素，則上訴人徒以二處工地土壤Ｎ值相近，系爭工程之施工日數顯多於正氣
      橋工程之施工日數為由，遽認被上訴人山發公司所提供鑽探報告之土壤Ｎ值並
      非正確云云，殊非可取。
    (二)依系爭合約所附Ｈ５孔之鑽探資料所示，系爭工地於三十七公尺至四十二公尺
      左右屬「沉泥質砂」，五十公尺左右為「卵礫石層」（見原審卷(一)一六五頁）
      。徵諸上訴人所提出之系爭基樁工程日報表（見外放證物），於九十年二月二
      十八日及同年三月二日之記事欄亦僅分別載明：「施作至四０公尺時，遇到砂
      湧現象」、「ＰＴ２樁抓鉆至卵礫石層」等情形，顯無地質狀況與鑽探資料不
      符之情事。
    (三)上訴人於系爭基樁工程施工過程中，果發現地質狀況確有異於合約附件鑽探報
      告所示之情況，理應立即通知被上訴人山發公司，並予以採證才是，然上訴人
      始終並未如此作為，直至工程完工後，始於本件訴訟進行中聲請於工地所在大
      樓旁實施鑽探勘驗，亦顯與常情有悖，且為被上訴人所不同意，已乏鑽探勘驗
      之正當性。
    (四)上訴人既主張其於取得被上訴人山發公司提供之鑽探報告後，旋即比對其於七
      十六年間受臺北市政府捷運工程局委託、就捷運松板線土地實施鑽探所提出之
      報告，發現各層土壤層次性質、分布均極相似，因而採信被上訴人山發公司所
      提供鑽探報告之土壤Ｎ值（見原審卷(一)一０七頁）；卻又提出地工技術雜誌第
      五十四期（八十五年四月發行）「北市中正區松山層地層剖析」乙文（見原審
      卷(一)八一至九０頁）及八十七年五月間司法第二辦公大廈基地鑽探及土壤試驗
      結果報告（見原審卷(一)九六至一０一頁），據以主張系爭工地附近土地之土壤
      Ｎ值遠大於被上訴人山發公司提供鑽探報告之土壤Ｎ值（見原審卷(一)七六頁）
      。是縱認系爭工地地質狀況確與被上訴人山發公司所提供之鑽探報告不符，且
      差異頗大，然上訴人於領標後、訂約前，並未參考鑽探時間及位置均較近之「
      地工技術雜誌」及「司法第二辦公大廈」基地之鑽探，反僅參考時間及位置均
      較遠之「捷運松板線」鑽探報告（系爭工地與上述三處鑽探之相關位置，見原
      審卷(一)一二０頁），逕予採信被上訴人山發公司提供之鑽探報告，並據以估價
      及投標，亦顯未盡參考附近地質狀況詳細研判分析之義務，應可歸責於上訴人
      自己事由所致，是依系爭工程合約附件之施工說明書第七條之約定，上訴人亦
      不得援用情事變更原則，請求定作人即被上訴人山發公司增加承攬報酬。
    從而，上訴人主張應有修正前民事訴訟法第三百九十七條、及民法第二百二十七
    條之二規定之適用云云，亦屬無據。
五、末按侵權行為所發生之損害賠償請求權，以有故意或過失不法侵害他人之權利為
    其成立要件，此觀民法第一百八十四條第一項前段之規定自明。若其行為並無故
    意或過失，或其行為與損害之發生間並無相當因果關係者，均無令負侵權行為損
    害賠償責任之可言。經查系爭鑽探報告乃被上訴人臺北市立師範學院為興建「綜
    合教學大樓新建工程」，委託訴外人力奇公司於八十四年十月二十三日及同年月
    二十四日在該大樓坐落基地實施鑽探後所製作（見原審卷(一)二七０至二九七頁）
    。上訴人既不能證明上開鑽探報告與地質狀況有何不符，已如前述。況被上訴人
    臺北市立師範學院於發包「綜合教學大樓新建工程」時，係將該鑽探報告交付得
    標廠商即被上訴人山發公司，再經由被上訴人山發公司於發包基樁工程時，交付
    於次承攬人之上訴人，並非係由被上訴人臺北市立師範學院交付於上訴人，被上
    訴人臺北市立師範學院自無不法侵害上訴人權利之可言。是上訴人依民法第一百
    八十四條第一項前段之規定，請求被上訴人臺北市立師範學院負損害賠償責任，
    亦屬無據。
六、從而，上訴人本於修正前民事訴訟法第三百九十七條、及民法第二百二十七條之
    二、第二百二十七條準用第二百二十六條之規定，請求被上訴人山發公司給付二
    百萬元及法定遲延利息；暨本於民法第一百八十四條第一項前段之規定，請求被
    上訴人臺北市立師範學院給付五十一萬元及法定遲延利息，均屬不應准許。原審
    所為上訴人敗訴之判決，並無不合。上訴論旨仍執前詞指摘原判決不當，求予廢
    棄改判，為無理由，應予駁回。
七、至兩造其餘之攻擊或防禦方法及未經援用之證據，經本院斟酌後，認為均不足以
    影響本判決之結果，自無逐一詳予論駁之必要，併此敘明。
八、據上論結，本件上訴為無理由，依民事訴訟法第四百四十九條第一項、第七十八
    條，判決如主文。
中　　　華　　　民　　　國　　九十三　　年　　　七　　　月　　二十七　　日
                                民事第七庭
                                    審判長法  官  林  鄉  誠
                                          法  官  鄭  威  莉
                                          法  官  梁  玉  芬
正本係照原本作成。
如不服本判決，應於收受送達後二十日內向本院提出上訴書狀，其未表明上訴理由者
，應於提出上訴後二十日內向本院補提理由書狀（均須按他造當事人之人數附繕本）
上訴時應提出委任律師或具有律師資格之人之委任狀；委任有律師資格者，另應附具
律師資格證書及釋明委任人與受任人有民事訴訟法第四百六十六條之一第一項但書或
第二項（詳附註）所定關係之釋明文書影本。
中　　　華　　　民　　　國　　九十三　　年　　　七　　　月　　二十七　　日
　　　　　　　　　　　　　　　　　　　　　書記官  常  淑  慧
附註：
民事訴訟法第四百六十六條之一（第一項、第二項）：
對於第二審判決上訴，上訴人應委任律師為訴訟代理人。但上訴人或其他法定代理人
具有律師資格者，不在此限。
上訴人之配偶、三親等內之血親、二親等內之姻親，或上訴人為法人、中央或地方機
關時，其所屬專任人員具有律師資格並經法院認為適當者，亦得為第三審訴訟代理人
。
